臺北高等行政法院判決　　　　　　　　　　　　　　九十二年度訴字第三○三四號
　　　　　　　　　　　　　　　.
　　原　　　告　教育部
　　代　表　人　甲○○部長）.
　　訴訟代理人　嚴裕欽律師
　　　　　　　　幸秋妙律師
　　被告　　　　乙○○
右當事人間因有關教育事務事件，提起行政訴訟。本院判決如左：
　　主  文
被告應給付原告新台幣伍萬仟伍佰元、美金壹萬玖仟肆佰伍拾伍點伍柒元，並均自
民國九十一年十一月八日起至清償日止按年息百分之五計算之利息。
訴訟費用由被告負擔。
    事  實
一、被告於民國（下同）六十九年考取原告所舉辦之六十九年度公費留學考試，經原
    告七十年四月二十四日台（公）文字第一八三五號文核准，以公費生身分赴西班
    牙留學，於七十年九月二十九日抵達西班牙，並自同年十月間起，依約領取生活
    費、書籍費、學雜費。被告在馬德里大學西班牙語文系攻讀博士學位期間，曾於
    七十二年九月至七十三年六月間改以自費生身分繼續留學西班牙，後經原告核准
    自七十三年七月至七十四年六月續予公費待遇一年。被告因留學多年未能完成學
    業，嗣又數度以自費延長公費生身分，最後一次自費延長公費生身分至七十七年
    七月二十九日，其後便與我國駐比利時代表處失去聯繫。經原告於九十一年六月
    三日函請駐西班牙代表處協助調查被告之去向，駐西班牙代表處於同年六月六日
    函覆原告表示：經與被告取得聯繫，被告並於六月三日到駐西班牙代表處說明，
    被告謂伊具公費生身分，理應履行回國服務之義務，惟因個人、家庭等因素，終
    未能履行回國服務之義務，原告乃於九十一年七月二十九日透過駐比利時代表處
    文化組行函被告，要求被告於文到後立即向駐比利時代表處文化組申請返國服務
    ，倘不履行返國服務義務，依規定須於三個月內以原支領貨幣向原告或駐比利時
    代表處文化組一次償還前所支領之各項公費，含生活費美金一萬七千五百五十元
    ，書籍費美金九百元，學雜費美金一千零五點五七元，共計美金一萬九千四百五
    十五點五七元，以及機票款新台幣五萬三千五百元。經比利時郵局將上開駐比利
    時代表處文化組九十一年七月二十九日函，於同年八月七日送達被告簽收無誤。
    惟被告仍拒不履行返國服務之義務，又不向原告償還所領之公費及機票費，乃提
    起本件行政訴訟。
二、兩造聲明與主張：
甲、原告方面：
  (一)聲明：1.被告應給付原告美金一萬九千四百五十五點五七元及新台幣五萬三千五
    百元，並均自九十一年十一月八日起至清償日止按年息百分之五計算之利息。2.
    訴訟費用由被告負擔。
  (二)陳述：
    1.經公費留學考試錄取者與教育部間，就公費之提供及公費生回國服務等相關權
      利義務所為之約定，性質上屬於一種行政契約，殆無疑義，有最高行政法院九
      十二年度判字第二二六號判決可資參照。本件被告考取原告六十九年度公費考
      試，以公費生身分留學西班牙，因被告拒不履行返國服務義務，原告因而請求
      被告應償還所領公費及機票款，此項項求屬於因公法上契約發生之給付，原告
      自得依行政訴訟法第八條第一項提起本件給付之訴。
    2.被告七十年九月出國後未再返國，現於中華民國境內自無任何住所或居所，而
      查被告出國前之最後住所為「新竹市○○路五十一巷一之一號」，依行政訴訟
      法第十四條第二項之規定，應以該最後之住所視為其現住所，故本院對本件訴
      訟有管轄權。
    3.本件原告之請求權尚未罹於消滅時效：
      (1)經公費留學考試錄取者與原告間，就公費之提供及公費生回國服務等相關權
        利義務所為之約定，性質上屬於一種行政契約（最高行政法院九十二年度判
        字第二二六號判決參照）。本件被告考取原告所舉辦之六十九年度公費出國
        留學考試，以公費生身分留學西班牙，原告依據兩造所締結之行政契約，因
        被告不願履行返國服務之義務，請求被告應償還歷年所支領之所有公費及機
        票費用，此項請求權屬於公法行政契約上之請求權。
      (2)行政程序法第一百三十一條第一項之規定，公法上之請求權，其消滅時效原
        則上為五年，如法律對特定之公法上請求權之消滅時效期間有不同規定，依
        其規定。惟行政程序法係於九十年一月一日才開始施行，行政程序法有關公
        法上請求權之消滅時效之規定，對行政程序法施行之前已經發生之公法上請
        求權是否亦有適用？對此問題，各級行政法院有判決先例予以闡明：
        最高行政法院九十二年度判字第八一八號判決謂：「行政程序法於九十年
          一月一日施行後，其第一百三十一條第一項規定：『公法上之請求權，除
          法律有特別規定外，因五年間不行使而消滅。』惟就該法施行前之法定消
          滅時效，其期間較該法施行後所定為長者，應如何適用乙節卻付之闕如。
          原判決以依行政程序法第一百四十九條規定，應準用民法債編施行法第三
          條第二項規定，仍適用民法總則一般消滅時效十五年之規定，並無違誤。
          且其殘餘時間自行政程序法施行日起算，較行政程序法施行後所定期間為
          長，應自施行日起適用行政程序法五年時效之規定，則被上訴人於九十年
          十一月五日向台中高等行政法院起訴請求，尚未罹於時效。上開行政程序
          法第一百四十九條規定，係就該法對於行政契約未規定事項，明白規定準
          用民法相關之規定，並非將該法第一百三十一條消滅時效規定溯及適用之
          結果。」
        最高行政法院八十九年度判字第一九五四號判決謂：「按時效制度與人民
          之權利義務有重大關係，且其目的在於尊重既存之事實狀態及維持法律秩
          序之安定，與公益至有關係，屬於憲法上法律保留之事項，應以法律明文
          規定，不得由行政機關以命令定之，此觀司法院釋字第四七四號解釋意旨
          自明，行政院七十年六月二十九日修正公布之陸海空軍軍官服役條例施行
          細則（八十八年六月十六日廢止）第三十六條，就軍官退伍除役之權利，
          規定自退伍除役之次月份起，經過五年不行使而消滅，核與上開解釋意旨
          不符，應不予適用，先予指明。本件原告於五十一年五月三十一日假退役
          ，同年六月一日正退離職，查其退役當時之「法律」規定，關於軍官請領
          退除給與之請求權，並無時效消滅之規定，此一缺漏影響法律秩序之安定
          ，自有不宜，前開大法官解釋，亦指明應類推適用其他法律之規定。為貫
          徹一般請求權行使之平等原則，自應類推適用民法總則一般消滅時效之規
          定。故上開請求權自原告退役離職之次日起算，依民法第一百二十五條之
          規定，因十五年不行使而消滅。原告退役迄今已屆三十餘年，其請求權時
          效業已消滅，被告否准原告並無不合。」
        本院九十年度訴字第六二○一號判決謂：「行政程序法係自九十年一月一
          日施行（該法第一百七十五條參照），是以前揭該法一百三十一條規定之
          五年時效，尚不得適用於七十二年間即成立之公費償還請求權，毋寧應類
          推民法第一百二十五條之規定（行政程序法第一百四十九條參照），亦即
          時效期間為十五年。3.上開法律意見曾為法務部九十年三月二十二日發布
          之法九十令字第○○八六一七號令所採擇（該函釋意見謂：行政程序法施
          行前已發生公法上請求權之消滅時效期間，不適用行政程序法第一百三十
          一條第一項規定，應依行政程序法施行前有關法規之規定，無相關法規規
          定者，得類推適用民法消滅時效之規定《即縱使殘餘期間，自行政程序法
          施行日起算較五年為長者，仍依其期間》。另如係基於行政處分、法院裁
          定或其他依法令負有義務經通知限期履行，依行政執行法相關規定《第七
          條、第四十二條第三項參照》係屬執行期間問題者，自當適用執行期間之
          規定，而與本案消滅時效問題無涉。至關於消滅時效期間之起算點，則應
          自該請求權得行使時起算，就具體個案判斷之。又倘法律關於時效有特別
          規定者，則應依該特別規定處理。），另司法院釋字第四七四號解釋亦同
          其意旨。從而本案原告請求權之時效期間應為十五年，而非被告所稱之五
          年。」
        本院九十二年度訴字第二四五九號判決謂：「『公法上之請求權，除法律
          有特別規定外，因五年間不行使而消滅。公法上請求權，因時效完成而當
          然消滅。』行政程序法第一百三十一條第一、二項雖定有明文。惟該法係
          自九十年一月一日起始開始施行，本件原告對被告之公費返還請求權，早
          於行政程序法施行前即已成立，前揭五年之請求權時效，尚無適用之餘地
          ，自應類推適用民法第一百二十五條規定之十五年時效期間，故本件原告
          於九十二年六月三日提起本件訴訟，並未逾十五年之時效期間。」
      (3)依上開各級行政法院判決先例所確認之通說見解，公法上之請求權如係成立
        於行政程序法施行日亦即九十年一月一日以前，該請求權之消滅時效並不適
        用行政程序法第一百三十一條之規定，而應類推適用民法第一百二十五條以
        下有關消滅時效之一般規定。準此，凡九十年一月一日以前已成立之公法上
        請求權，其消滅時效應為十五年，而非五年。此等請求權在九十年一月一日
        以後之殘餘時效期間如長於五年者，依最高行政法院九十二年度判字第八一
        八號判決：「其殘餘時間自行政程序法施行日起算，較行政程序法施行後所
        定期間為長，應自施行日起適用行政程序法五年時效之規定」也就是說九十
        年一月一日以後之殘餘時效期間至少應仍有五年，故在九十五年一月一日以
        前並無罹於時效之問題。
      (4)依原告歷年「公費留學考試簡章」及所附「教育部公費留學生須知」之規定
        ，碩士後赴歐洲公費留學期限為四年，期滿後必要時得以自費申請延長留學
        期限，最多兩年。留學期滿後必須即依規定回國，由行政院青年輔導委員會
        分發或推介工作，若因故未能如期返國服務時，或者返國服務未服務期滿申
        請出國者，須事先向教育部申請償還公費，核准同意後須於教育部發文日起
        一個月內在國外或國內一次償還所支領之全額公費。本件被告考取六十九年
        公費留學考試，於七十年九月出國赴西班牙馬德里大學留學，一直未能完成
        學業，而公費留學期限早已期滿。被告曾數度申請自費延長公費留學期限，
        最後一次於七十六年七月二十九日被告再次具函由國際文教事業協會駐比辦
        事處，向原告申請自費延長留學期限，此有該協會駐比辦事處函一份可證。
        原告同意被告之申請後，即於七十六年九月三日函請外交部領事事務司加簽
        被告所持護照效期一年，此有原告函一份可證。因之，被告最後一次自費延
        長留學期限至少為至七十七年七月二十九日止。依前揭「教育部公費留學生
        須知」之規定，不論被告有否完成學業，均應在留學期滿後立即回國，由青
        輔會分發或推介工作，以履行返國服務之義務；被告如不返國服務，應即償
        還所支領之全額公費。故原告依法至少從七十七年七月三十日起即有權請求
        被告回國服務，被告如不返國服務，原告有權請求被告償還公費。原告對於
        被告之此項請求權，既成立於七十七年八月，早於行政程序法施行之前十數
        載，自無行政程序法第一百三十一條五年時效之適用，而應類推適用民法第
        一百二十五條所定十五年之時效期間，迨九十二年八月始罹於消滅時效，而
        本件起訴時間在九十二年七月二日，是原告之請求權尚未罹於消滅時效。
    4.被告有賠償公費義務：
      (1)原告至少於六十三年即已訂有「教育部公費留學生須知」，作為原告與公費
        留學生間之規範，其中第三條回國服務規定：「公費留學期滿後，必須即依
        規定回國，由行政院青年輔導委員會分發或推介工作，服務年限為二年至三
        年（即依所領公費待遇之年限定之）。」此外該須知第五條規定明定：「本
        須知自民國六十三年度起施行。」。又「教育部公費留學生須知」雖於六十
        五年時修正部份條文，但其第三條回國服務並未修正同樣規定：「公費留學
        期滿後，必須即依規定回國，由行政院青年輔導委員會分發或推介工作，服
        務年限為二年至三年（即依所領公費待遇之年限定之）。」此外該須知第五
        條規定：「本須知自民國六十五年度起施行。」。由以上證物可知，早於六
        十三年起，原告即已定有「教育部公費留學生須知」，明文約定公費留學生
        有返國服務之義務，並自六十三年起施行。
      (2)而原告七十五年至七十七年歷年「公費留學考試簡章」及所附「教育部公費
        留學生須知」其第四條回國服務同樣有類似規定：「(一)一般或碩士後赴歐洲
        公費留學期滿後，必須即依規定回國，由行政院青年輔導委員會分發或推介
        工作，服務期限為三年至四年（即依所領公費待遇之年限定之）。」綜合以
        上六十三年度起歷年之「教育部公費留學生須知」規定可知，參加原告所舉
        辦之各年度公費留學考試錄取而出國公費留學之學生，確實負有返國服務之
        義務，本件被告為六十九年公費留學生，當然也不例外。被告當初自願報名
        參加原告所舉辦之六十九年度公費留學考試，經錄取後以公費生身分留學西
        班牙，則公費留學之相關規定，包括「公費留學考試簡章」及「教育部公費
        留學生須知」，已成為被告與原告間就公費留學事項所成立之行政契約之內
        容，被告自應受該等規定之拘束。前述最高行政法院九十二年度判字第二二
        六號判決理由已明示此一要旨。
      (3)依原告歷年「公費留學考試簡章」及所附「教育部公費留學生須知」之規定
        ，碩士後赴歐洲公費留學期限為四年，期滿後必要時得以自費申請延長留學
        期限，最多兩年。留學期滿後必須即依規定回國，由行政院青年輔導委員會
        分發或推介工作，若因故未能如期返國服務時，或者返國服務未服務期滿申
        請出國者，須事先向教育部申請償還公費，核准同意後須於教育部發文日起
        一個月內在國外或國內一次償還所支領之全額公費。本件被告考取六十九年
        公費留學考試，於七十年九月出國赴西班牙馬德里大學留學，一直未能完成
        學業，而公費留學期限早已期滿。被告雖曾數度申請自費延長公費留學期限
        ，最後一次自費延長留學期限為七十七年七月二十九日間，即使依此期限計
        算其公費留學期限亦早已屆滿，不得再延長。依前揭「教育部公費留學生須
        知」之規定，不論被告有否完成學業，均應在留學期滿後立即回國，由青輔
        會分發或或推介工作，以履行返國服務之義務；被告如不返國服務，應即償
        還所支領之全額公費。
      (4)行政程序法第一百四十九條準用民法第二百二十九條第一項規定：「給付有
        確定期限者，債務人自期限屆滿時起，負遲延責任。」第二百三十一條第一
        項規定：「債務人遲延者，債權人得請求其賠償因遲延而生之損害。」
        依此，行政契約之一方當事人遲延給付，他方當事人本得請求損害賠償，此
        項賠償請求權乃本於法律之規定而生，不需明訂於契約中。
      (5)被告於留學期滿後一直滯留國外，長期與我國駐外單位失去聯繫，經原告多
        方透過駐外單位之協助，至九十一年六月始查出被告下落，原告乃於九十一
        年七月二十九日透過駐比利時台北代表處文化組行函被告，要求被告於文到
        後立即向駐比利時代表處文化組申請返國服務，倘不履行返國服務義務，依
        規定須於三個月內以原支領貨幣向原告或駐比利時代表處文化組一次償還前
        所支領之各項公費及機票款。被告留學期滿應即返國服務，其給付義務有確
        定期限且為被告所明知，被告留學期滿後遲未返國，甚至刻意與原告及駐外
        單位失聯，隱匿行蹤，被告顯然給付遲延，原告九十一年七月二十九日（透
        過駐比利時台北代表處文化組）行函被告，即意在於限期催告被告履行，詎
        被告仍不履行，原告自得請求被告賠償損害。
      (6)民法第二百十六條第一項規定：「損害賠償，除法律另有規定或契約另有訂
        定外，應以填補債權人所受損害及所失利益為限。」被告違背返國服務之義
        務，原告前所提供被告的全部公費及機票款，即為原告所受損害，得向被告
        請求賠償。民法第二百三十三條規定：「遲延之債務，以支付金錢為標的者
        ，債權人得請求依法定利率計算之遲延利息。但約定利率較高者，仍從其約
        定利率。」同法第二百零三條規定：「應付利息之債，其利率未經約定，亦
        無法律可據者，週年利率為百分之五。」原告九十一年七月二十九日催告函
        已明白要求被告如不履行返國服務義務，應於三個月內償還公費，查被告已
        於同年八月七日收到該催告函，迄今仍未償還公費，故應從九十一年十一月
        八日起加計法定利息。此外，原告亦可舉證證明由被告於七十二年二月一日
        、七十二年八月二十二日及七十四年二月六日，前後三次致函原告駐比利時
        文化專員傅維新先生之親筆函中，以及被告七十三年五月二十一日親筆所寫
        致原告的讀書計畫中，均已經清楚明白自承其有返國服務之義務無誤，只是
        雖然公費期滿，但想要申請自費留學延長年限而已。
      (7)另由六十九年間之中央日報報導之公費留學考試之新聞中，亦提及「依教育
        部規定，一般公費留學期滿後須回國服務，由行政院青輔會分發或推介工作
        」，同樣六十九年民族晚報「公費留學不應該是『肉包子』！」的報導中，
        亦提及：享受公費出去的留學生，學成歸國的到底有多少？萬一公費留學生
        學成後，不願返國服務時，教育部採行的辦法是「賠償公費」等語。由以上
        六十九年間之新聞報導，亦可間接提供旁證證明公費留學生對於原告負有返
        國服務之義務，否則即應償還所領之公費。
      (8)綜上所述，不論依歷年「公費留學考試簡章」及所附「教育部公費留學生須
        知」之規定，或者依行政契約準用民法相關規定，被告均負有在留學期滿後
        立即返國服務之義務，如不返國服務即應償還所領全額公費。被告以公費生
        身分留學西班牙，對於公費生應盡之返國服務義務知之甚詳，卻在公費留學
        期限屆滿後長期滯留彼邦，甚至不與原告或駐外單位聯絡，已有虧知識份子
        應具之起碼的責任感。俟原告透過駐外單位行函被告要求速履行返國服務之
        義務，否則即應償還所領公費，該函文經查證被告確已收悉，被告竟仍置之
        不理，既不返國履行服務之義務，亦不向原告償還所支領公費，顯見被告係
        惡意違背其與原告之契約約定，原告為保障公費留學制度之公平性，俾使該
        制度之目的得以貫徹，實有必要循法律途徑追究被告之法律責任。
乙、被告方面：
    被告未於言詞辯論期日到場，亦未提出書狀作何聲明或陳述。
    理  由
一、本件被告經合法通知，未於言詞辯論期日到場，核無行政訴訟法第二百十八條準
    用民事訴訟法第三百八十六條各款所列之情事，爰依原告之聲請，由其一造辯論
    而為判決，又原告代表人原為黃榮村，於起訴後變更為甲○○，茲據其聲明承受
    訴訟，經核並無不合，合先敘明。
二、按「公費留學期滿後，必須即依規定回國，由行政院青年輔導委員會分發或推介
    工作，服務年限為二年至三年（即依所領公費待遇之年限定之）。」「本須知自
    民國六十三年度起施行。」。為原告於六十三年所訂「教育部公費留學生須知」
    第三條、第五條所明訂，以作為原告與公費留學生間之規範，次按行政機關基於
    法定職權，為達特定之行政目的，於不違反法律規定之前題下，得與人民約定提
    供某種給付，並使接受給付者負合理負擔或其他公法上對待給付義務，而成立行
    政契約關係，司法院釋字第三四八號解釋可資參照，本件原告以公費方式，培養
    國家人才，藉由公費留學考試錄取者與教育部間，就公費之提供及公費生回國服
    務等相關權利義務所為之約定，性質上屬於一種行政契約。
三、本件被告於六十九年考取原告所舉辦之六十九年度公費留學考試，以公費生身分
    赴西班牙留學，於七十年十月間起，依約領取生活費、書籍費、學雜費。被告在
    馬德里大學西班牙語文系攻讀博士學位期間，曾於七十二年九月至七十三年六月
    間改以自費生身分繼續留學西班牙，後經原告核准自七十三年七月至七十四年六
    月續予公費待遇一年。被告因留學多年未能完成學業，嗣又數度以自費延長公費
    生身分，最後一次自費延長公費生身分至七十七年七月二十九日，嗣因個人、家
    庭等因素，而未能履行回國服務之義務，原告乃於九十一年七月二十九日透過駐
    比利時代表處文化組行函被告，要求被告於文到後立即向駐比利時代表處文化組
    申請返國服務，倘不履行返國服務義務，依規定須於三個月內以原支領貨幣向原
    告或駐比利時代表處文化組一次償還前所支領之各項公費，含生活費美金一萬七
    千五百五十元，書籍費美金九百元，學雜費美金一千零五點五七元，共計美金一
    萬九千四百五十五點五七元，以及機票款新台幣五萬三千五百元。經比利時郵局
    將上開駐比利時代表處文化組九十一年七月二十九日函，於同年八月七日送達被
    告簽收無誤等事實。業據原告提出教育部公費留學生須知、原告承認收到被告支
    付與原告共計三年之生活費、書籍費、學雜費之函件、中華航空公司機票請款函
    、原告催告被告返國服務函影本附卷可稽，此部分事實洵堪認定為真實，被告為
    參加原告所舉辦之公費留學考試錄取而出國公費留學之學生，負有返國服務之義
    務，自可認定。
四、查依行政程序法第一百四十九條準用民法第二百二十九條第一項規定：「給付有
    確定期限者，債務人自期限屆滿時起，負遲延責任。」第二百三十一條第一項規
    定：「債務人遲延者，債權人得請求其賠償因遲延而生之損害。」第二百十六條
    第一項規定：「損害賠償，除法律另有規定或契約另有訂定外，應以填補債權人
    所受損害及所失利益為限。」依此，行政契約之一方當事人遲延給付，他方當事
    人自得請求損害賠償，本件被告於留學期滿後一直滯留國外，經原告於九十一年
    七月二十九日透過駐比利時台北代表處文化組行函被告，要求被告於文到後立即
    向駐比利時代表處文化組申請返國服務，倘不履行返國服務義務，依規定須於三
    個月內以原支領貨幣向原告或駐比利時代表處文化組一次償還前所支領之各項公
    費及機票款。被告於九十一年八月七日收到該催告函，詎於收到文後三個月之期
    限屆滿時仍拒不返國履行服務之義務或返還被告支付與原告之公費，從而原告請
    求被告給付三年內之生活費、學雜費、書籍費共計美金一萬九千四百五十五點五
    七元及機票費新台幣五萬三千五百元及均自催告函所定履行期屆滿日 (九十一年
    十一月七日)翌日之九十一年十一月八日起至清償日止，按年息百分之五計算之
    利息，即為有理由，應予准許。
五、原告其餘攻擊方法與本件判決結果不生影響，故不逐一論述，併此敘明。
據上論結，本件原告之訴為有理由，爰依行政訴訟法第九十八條第三項前段、第二百
十八條，民事訴訟法第三百八十五條第一項前段判決如主文。
中　　華　　民　　國　　九十三　　　年　　　十       月   二十八　　　　日
                 臺 北 高 等 行 政 法 院   第 七 庭
                                審 判 長 法  官　鄭小康
                                         法  官　林金本
                                         法  官　黃秋鴻
右為正本係照原本作成。
如不服本判決，應於送達後二十日內，向本院提出上訴狀並表明上訴理由，如於本判
決宣示後送達前提起上訴者，應於判決送達後二十日內補提上訴理由書（須按他造人
數附繕本）。
中　　華　　民　　國　　九十三　　  年　　　十　　　　月　　二十九　　　日
　　　　　　　　　　　　　　　　　　　　　書記官　黃倩鈺
